【裁判字號】    95,訴,337
【裁判日期】    950920
【裁判案由】    偽造文書等
【裁判全文】
臺灣高雄地方法院刑事判決               95年度訴字第337號
公  訴  人  臺灣高雄地方法院檢察署檢察官
被      告  乙○○
上列被告因偽造文書等案件，經檢察官提起公訴（94年度偵字第
27927 號），本院判決如下：
    主  文
乙○○無罪。
    理  由
一、公訴意旨略以：被告乙○○與甲○○均任職於交通部台灣區
    ○道新建工程局。甲○○於民國91年6 月間（於該局第五區
    工程處）離職時，因乙○○尚積欠甲○○借款新台幣（下同
    ）2 萬元，雙方遂協議由乙○○以代甲○○繳納甲○○聯邦
    商業銀行（以下簡稱聯邦銀行）信用卡帳單款項2 萬元之方
    式（帳單寄：高雄市○○路315 號4 樓），清償上開借款。
    乙○○除代為收受甲○○之信用卡帳單外，復於92年12月23
    日收受聯邦銀行所寄交予甲○○並註明由乙○○代收之信用
    卡（卡號0000000000000000號《起訴書誤載為卡號00000000
    00000000號》，係甲○○前所用信用卡到期後，銀行主動核
    發寄交之續卡，以下簡稱系爭信用卡）掛號信件，乙○○收
    受該信用卡（續卡）後，竟意圖為自己不法之所有，未將該
    信用卡續卡交予甲○○，而予以侵占入己，且與不詳姓名年
    籍之成年男子共同基於行使偽造私文書及詐欺取財之概括犯
    意聯絡，將該信用卡（續卡）交予該不詳姓名年籍之成年男
    子，供該男子消費使用。而該男子於取得信用卡後，連續於
    附表所示之時間在特約商店內，持該信用卡刷卡購買價值如
    附表所載金額之商品或消費，並於每次刷卡付費時，在如附
    表所示簽帳單持卡人存根聯及商店存根聯上，以複寫之方式
    ，同時偽造「甲○○」之署押各1 枚，以表示為甲○○本人
    確認各該筆消費之私文書，並持之交付不知情之店員而行使
    ，致使特約商店店員誤以為該人係正當持卡人，陷於錯誤而
    同意其以刷卡之方式進行如附表所示之交易消費，並交付如
    附表所示價值之物品或提供服務，而各該特約商店事後據以
    向發卡之聯邦銀行請款時，聯邦銀行亦同陷於錯誤，認各該
    署名為合法持卡人所為授權付款之具體指示，而分別付款予
    各特約商店，均足生損害於甲○○、附表所示之特約商店、
    聯邦銀行、及信用卡國際組織對於信用卡管理之正確性。嗣
    聯邦銀行向甲○○催討帳款後，始知上情。因認被告涉犯刑
    法第335 條第1 項之侵占罪、第217 條之偽造署押、第216
    條偽造私文書、第210 條行使偽造私文書及同法第339 條第
    1 項之詐欺取財罪嫌云云。
二、按犯罪事實應依證據認定之，無證據不得認定其犯罪事實；
    不能證明被告犯罪者，應諭知無罪之判決，刑事訴訟法第15
    4 條第2 項、第301 條第1 項分別定有明文。復按刑事訴訟
    上證明之資料，無論其為直接或間接證據，均須達於通常一
    般之人均不致有所懷疑，而得確信其為真實之程度，始得據
    為有罪之認定，若關於被告是否犯罪之證明未能達此程度，
    而有合理懷疑之存在，致使無從形成有罪之確信，根據「罪
    證有疑，利於被告」之證據法則，即不得遽為不利被告之認
    定，亦有最高法院76年度臺上字第4986號判例可資參照。
三、公訴意旨認被告涉犯刑法第335 條第1 項之侵占罪、第217
    條之偽造署押、第216 條偽造私文書、第210 條行使偽造私
    文書及同法第339 條第1 項之詐欺取財罪嫌，無非係以：(1)
    被告乙○○之供述：其有收到聯邦銀行所寄掛號號碼067636
    號之掛號信件、(2)證人即告訴代理人姚宜吟之指述、(3)證人
    甲○○於偵查中結證之證述、(4)證人丙○○於偵查中結證之
    證述及上開信用卡及續卡之消費、繳費明細（即起訴書之歷
    史帳單）、(5)交通部台灣區國道新建工程局第五區工程處送
    件簿影本、(6)聯邦銀行信用卡中心掛號號碼查詢結果單及(7)
    信用卡簽帳單影本5 紙為其論據。
四、訊據被告固坦承甲○○於91年6 月間離職時，因其尚欠甲○○借款2 萬元，雙方遂協議由被告乙○○代甲○○繳納積欠
    聯邦銀行信用卡帳單款項2 萬元之方式清償上開借款，因而
    代為收受甲○○之信用卡帳單，另交通部台灣區國道新建工
    程局第五區工程處送件簿上之簽名為其所親簽，聯邦銀行所
    寄掛號號碼067636號之掛號信件為其收受等情，核與證人即
    告訴代理人姚宜吟於偵查中、證人甲○○於偵查及本院審理
    中證述之情節相符，復有前開工程處送件簿影本、聯邦銀行
    信用卡中心掛號號碼查詢結果單各1 紙在卷可稽，此部分之
    事實固堪認定。惟被告堅詞否認有何侵占、行使偽造文書、
    詐欺之犯行，辯稱：我分次將甲○○的帳單繳完後，再收到
    他的信件，我就沒有打開來看過就將之隨手丟棄，我不知道
    裡面是否有系爭信用卡（續卡），且我不知道甲○○的年籍
    資料，根本不能開卡，且其亦未持該核發之續卡刷卡消費，
    縱然當時第五區工程處送件簿上有其簽名收受該信封，也不
    代表伊有收到系爭信用卡（續卡）等語。經查：
  (一)確有一姓名年籍不詳之成年男子，於93年1 月4 日至93年5
    月13日持用系爭聯邦銀行核發予甲○○信用卡續卡（卡號00
    00000000000000號），自93年1 月4 日起至93年5 月13 日
    止，先後刷卡消費6 筆，共計消費款項為156,833 元未付之
    事實，業據證人丙○○於偵查及本院審理中結證在卷，復有
    上開上開信用卡及續卡之消費、繳費明細、信用卡簽帳單影
    本5 紙可憑（見94年他字第1989號卷第41至44頁）。而證人
    即聯邦銀行行員丙○○雖到庭證稱：聯邦銀行核發予甲○○
    之續卡，係以掛號信函寄至高雄市○○路315 號4 樓由被告
    簽收，…我們銀行寄發後都會再做審核，信封裡面一定會有
    信用卡，不會出現只寄1 個空信封而裡面沒有續卡之情形云
    云（見本院卷第44頁、第45至46頁），並提出前開第五區工
    程處送件簿影本1 紙為憑。惟證人丙○○雖係聯邦銀行行員
    ，其雖熟悉信用卡寄發流程，然並非實際負責寄發信用卡之
    人，是其前開所述掛號信內是否確有核發予甲○○之系爭信
    用卡（續卡），既非其親身經歷之事，尚難憑其證述，即逕
    為不利被告之認定。又甲○○先前經聯邦銀行核發之前開卡
    號信用卡舊卡之消費款，業於92年9 月份全部清償完畢之事
    實，有前開信用卡及續卡之消費、繳費明細可證（見94年他
    字第1989號卷第39至41頁），足認被告前開所辯：其已將甲○○舊卡卡費清償完畢等語應可信為真實。是以，縱令前開
    由聯邦銀行寄發之掛號信件內，確裝有系爭信用卡（續卡）
    ，然被告既於92年9 月份將甲○○積欠之信用卡卡費繳納完
    畢，而清償積欠甲○○之債務，則被告於3 個月後之92年12
    月23日接獲前開掛號信件，將之棄置，亦與常情並不相違。
    故尚難憑此推認被告確已收取系爭甲○○信用卡（續卡），
    並將之侵占入已。
  (二)被告與甲○○僅係同事關係，並無可能得知甲○○年籍資料
    ，且甲○○之身分證、健保卡等證件均未曾遺失之事實，亦
    據證人甲○○到庭證述明確（見本院卷第50頁）。其雖亦證
    稱：我們公司的人事資料，如果要問的話應該可以知道等語
    （見本院卷第50頁）。惟遍閱全卷，並無證據資料可資佐證
    被告曾以職務之便探詢甲○○之年籍資料，尚難逕認被告確
    已知悉甲○○之年籍資料，則被告憑何甲○○相關資料以完
    成系爭甲○○爭信用卡（續卡）之開卡手續，實非無疑。且
    縱令甲○○所述人事資料可經由詢問其所任職之人事單位得
    知，然亦可推認甲○○當時任職局處之其他同事，均有可能
    得知甲○○身份之相關資料，故不能據此即為不利被告之認
    定。再參諸聯邦銀行所提供之93年3 月1 日、同年月12日之
    人工授權錄音譯文（見94年他字第1989號卷第45至51頁），
    該名持用聯邦銀行核發予甲○○系爭信用卡（續卡）消費之
    人，於93年3 月1 日聯邦銀行行員人工授權之查證電話中，
    已可明確回答聯邦銀行人員詢問甲○○之住家電話、生日、
    身分證字號等資料；另於93年3 月12日之查證電話，除前開
    資料外，更可明確回答甲○○之父親姓名，足見該名男子對
    甲○○之年籍資料知悉甚祥，則該名持用系爭信用卡（續卡
    ）之人既可單獨完成開卡手續，並使用系爭信用卡（續卡）
    消費，而被告僅為甲○○之一般同事，其是否能如此熟悉甲○○之身家背景等詳細資料，亦非無可疑。況依前開93年3
    月12日人工授權錄音譯文中，該名男子除持用系爭信用卡（
    續卡）消費外，尚另持有甲○○之健保卡以供刷卡商店人員
    查證之事實（見94年他字第1989號卷第50頁），此部分亦經
    本院當庭勘驗錄音內容屬實，並製有勘驗筆錄在卷可按（參
    本院卷第51頁），而甲○○之健保卡並未曾遺失，亦據甲○○證述如前，足見被告應非持甲○○信用卡（續卡）消費之
    人，應可確認。另卷內並無何資料可資佐證被告與該持系爭
    信用卡（續卡）消費之男子有何共同之犯意聯絡，故尚難僅
    憑交通部台灣區國道新建工程局第五工程處送件簿上有被告
    簽收之署押，即遽認被告有提供甲○○信用卡（續卡）予不
    詳姓名之人消費。
  (三)又聯邦銀行核發甲○○系爭信用卡（續卡）後，該續卡曾自
    93年2 月至同年5 月止刷卡消費之事實，已如前述，而部分
    消費卡費亦曾在便利商、聯邦銀行鳳山分行及中華郵政股份
    有限公司鳳山郵局繳納之事實，復有上揭信用卡及續卡之消
    費、繳費明細可憑。另證人丙○○亦到庭證稱：在便利商店
    繳卡費，必須持銀行寄發之繳款帳單正本，因便利商店是臨
    櫃繳款，要刷條碼，始能完成繳款手續等語（見本院卷第44
    至45頁）。然經本院向聯邦銀行及中華郵政股份有限公司鳳
    山郵局調閱當時繳款之櫃檯監視錄影帶，均因逾保管期限消
    磁而無法提供之事實，此有上開聯邦銀行鳳山分行及中華郵
    政股份有限公司鳳山郵局函各1 份在卷可按（見本院卷第28
    、29頁）。另統一超商7- 11 瑞祥門市因監視錄影帶僅能留
    存10日，無法提供之事實，亦有統一超商股份有限公司瑞祥
    門市（店號：912101）書函1 紙在卷可按，故自難認被告持
    有甲○○經聯邦銀行核發之系爭續卡消費後，再前往繳款。
  (四)綜上，本件既不能證明被告確有收取前開系爭信用卡（續卡
    ），即難認被告將之侵占入己，亦未有何證據足證被告曾將
    該續卡交付予不詳姓名、年籍之人刷卡消費及支付續卡部分
    卡費，故不能認被告有何侵占、偽造署押、行使偽造私文書
    及詐欺取財犯行。
五、綜上所述，公訴人所指之前揭事證，既無法使本院認被告涉
    有侵占、偽造署押、行使偽造私文書及詐欺取財等罪，為有
    罪之確信。此外，復查無其他積極證據，足資證明被告犯有
    公訴人所指之犯行，是被告犯罪即屬不能證明。從而，揆諸
    前揭法條及判例意旨，自應為被告無罪判決之諭知。
據上論斷，應依刑事訴訟法第301 條第1 項前段，判決如主文。
本案經檢察官丁○○到庭執行職務。
中    華    民    國    95    年    9     月    20    日
                  刑事第八庭    審判長法  官  李政庭
                                      法  官  王俊彥
                                      法  官  李育信
以上正本證明與原本無異。
如不服本判決，應於收受送達後10日內向本院提出上訴書狀。
中    華    民    國    95    年    9     月    20    日
                                      書記官  廖佳玲
附表
  ┌──┬─────┬───────────┬─────┐
  │編號│消費年月日│特約商店名稱          │消費金額  │
  ├──┼─────┼───────────┼─────┤
  │ 1  │ 93/01/04 │享溫馨KTV漁人碼頭餐廳 │ 5,933元  │
  ├──┼─────┼───────────┼─────┤
  │ 2  │ 93/03/01 │雅芝精品屋            │30,000元  │
  ├──┼─────┼───────────┼─────┤
  │ 3  │ 93/03/12 │同上                  │51,200元  │
  ├──┼─────┼───────────┼─────┤
  │ 4  │ 93/05/12 │三色族KTV             │50,000元  │
  ├──┼─────┼───────────┼─────┤
  │ 5  │ 93/05/14 │夜歡KTV               │10,000元  │
  ├──┼─────┼───────────┼─────┤
  │ 6  │ 93/05/13 │澀谷鋼琴酒吧          │ 9,700元  │
  └──┴─────┴───────────┴─────┘


司法院資訊處製作；財團法人民間司法改革基金會備份。
